---
title: "Analyse des donées avec Phyloseq"
author: "Vincent Noah"
date: "19 decembre 2020"
output:
  github_document:
    toc: yes
    toc_depth: 2
  html_notebook:
    toc: yes
    toc_depth: '2'
---

# Mise en place des données Phyloseq.

Afin de pouvoir continuer l'analyse , on charge l'image des données traités avec Dada2 et on indique a R de séparer les données, pour que l'on puisse les analyser avec phyloseq. Il est donc important de charger toutes les library nécessaires. 

```{r}
library(dada2)
library(phyloseq)
library(Biostrings)
library(ggplot2)
```

```{r}
load("02_Data-analysis-with-DADA2_FinalEnv")

samples.out <- rownames(seqtab.nochim)
profondeur <- sapply(strsplit(samples.out, "_"), `[`, 2)
profondeur <- sapply(strsplit(samples.out, "_"), `[`, 3)
date <- substr(profondeur,1,11)
samdf <- data.frame(Profondeur=profondeur,Date=date)
samdf$Profondeur <- c("Fond1","Fond1","Fond2","Fond2","Fond3","Median1","Median2","Surface1","Surface1","Surface2
","Surface2")
samdf$Date[samdf$Profondeur==11] <- c("Mars","Sept")
rownames(samdf) <- samples.out
```


# Création de l'objet phyloseq.

```{r}
ps <- phyloseq(otu_table(seqtab.nochim, taxa_are_rows=FALSE),
 sample_data(samdf),
 tax_table(taxa))
ps <- prune_samples(sample_names(ps), ps)
ps
```

```{r}
dna <- Biostrings::DNAStringSet(taxa_names(ps))
names(dna) <- taxa_names(ps)
ps <- merge_phyloseq(ps, dna)
taxa_names(ps) <- paste0("ASV", seq(ntaxa(ps)))
ps
```


# Visualisation de l'alpha diversité.

La diversité alpha est un indicateur de la biodiversité. Il permet de mettre en évidence la diversité dans un milieu donné, à un moment donné à travers de nombreux indices. L'indice de Shannon permet de rendre compte le nombre d'espèces ainsi que leur abondance. L'indice de Simpson quant à lui permet de mettre en évidence la richesse de la diversité de par la dominance des espèces.
On observe, qu'il y a un indice d'alpha diversité plus qu'il y a un indice d'alpha diversité de Shannon plus élevé pour les fonds que la surface le 10 septembre 2014. Autrement dit, il y a une meilleure richesse de la biodiversité au niveau des fonds plutôt qu'à la surface en septembre. Cependant le 11 mars 2015  on observe une autre tendance. En effet, il y a une augmentation de la biodiversité pour la surface. Autrement dit, en mars, certains paramètres permettent une augmentation de la diversité au niveau de la surface. L'indice de Simpson nous montre que la surface possède plus d'espèces même si ce n'est pas très significatif. En effet plus l'indice de Simpson est faible, moins il y a de probabilités de tirer deux fois la même espèce, et donc une plus grande diversité (notamment pour la surface 1). Comme l'indice augmente en fonction de la profondeur, on peut en conclure qu'il y a moins de diversité, ou autrement dit, que certaines espèces sont dominantes en fonction de la profondeur. Cependant on observe le même phénomène que pour l'indice de Shannon. En effet, la diversité semble changer en fonction de la date. Le 10 septembre 2014, on observe une meilleure richesse (moins de dominance) au niveau de la surface qu'au niveau des fonds tandis que le 11 mars 2015 on remarque une augmentation pour la surface.

```{r}
plot_richness(ps, x="Profondeur", measures=c("Shannon", "Simpson"),
color="Date")
```
```{r}
plot_richness(ps, x="Date", measures=c("Shannon", "Simpson"),
color="Profondeur")
```


# Analyse en coordonnées principales. 

Le graphique représente une PCOA (Principal coordinate analysis), c’est une

approche basée sur les rangs. Autrement dit, plus les objets sont semblables les uns aux autres, plus ils seront représentés proches les uns des autres. Cette technique permet de représenter la dissimilarité. Les deux axes évaluent le pourcentage de variance et traduisent la variabilité de nos données. Cette matrice de distance est réalisée grâce au coefficient de dissimilarité de Bray curtis. Lorsque deux échantillons sont identiques, l’indice tend vers 0 et lorsque deux échantillons sont dissemblables, l’indice tend vers 1.

On observe en hiver, que les communautés se trouvant à la surface ou en profondeur, sont relativement proches. Tandis qu'en été, on remarque le phénomène inverse. En effet, les communautés en surface sont proches entre elles, de même pour la communauté de profondeur moyenne et profonde. Cependant on observe une forte dissimilarité entre les communautés à la surface, et en profondeur.

Cela pourrait peut-être s'expliquer par des courants plus forts ou des intempéries beaucoup plus présentes et violentes en hiver.


```{r}
which(!rowSums(otu_table(ps)) > 1000)
```
```{r}
ps <- prune_samples(rowSums(otu_table(ps)) > 1000, ps)
pslog <- transform_sample_counts(ps, function(x) log(1 + x))
```
Maintenant les échantillons sont analyser par une PCoA avec une distance de
Bray-Curtis.
Comme pour les indices d'alpha diversité, il en ressort que les communauté
bactériennes se rassemble par date. Ce qui est notable, les échantillons du 10
septembres sont plus distinct entre chaque profondeur.

```{r}
out.pcoa.log <- ordinate(pslog, method = "MDS", distance = "bray")
evals <- out.pcoa.log$values[,1]
plot_ordination(pslog, out.pcoa.log, color = "Profondeur",
shape = "Date") +
labs(col = "Profondeur", shape = "Date")+
coord_fixed(sqrt(evals[2] / evals[3]))
```

# Représentation des données en graphique en bar.

Lorsque l'on représente les données sous forme de graphique en bar (répartition des 20 phylas les plus abaondant) en fonction du phylum, on observe une répartition différente en fonction des profondeurs et de la date. On observe 5 phylas; Proteobacteria, Cyanobacteria, Marinimicrobia, Bacteroidota et les Actinobacteriota. Le 10 septembre 2014, on observe que les deux phylas principales sont les Proteobacteria et les Cyanobacteria, avec une quasi absence des Marinimicrobia. Cependant, on observe que plus on descend en profondeur, moi il y a de Cyanobacteria et plus il y a de Proteobacteria , avec une légère augmentation pour les Marinimicrobia. Quant aux Actinobacteriota et aux Bacteroidota, On observe  aussi cette tendance. Si l'on compare ces résultats avec les indices d'alpha diversité précédent, on observait un plus grand indice de Shannon pour la surface. Le graphique en bar nous montre que les Cyanobacteria sont très présents à la surface ce qui devrait augmenter cet indice, contrairement aux fonds où ils sont quasiment absents. Mais comme l'indice de Shannon tient compte du nombre d'espèces et de leur abondance, on peut en conclure que le phylum des Proteobacteria serait beaucoup plus diversifié en profondeur, et donc qu'il y aurait beaucoup plus d'espèces en profondeur, malgré la présence du phylum de Cyanobacteria en surface.  Pour l'indice de Simpson on pourrait en conclure qu'il y a plus de phyla en surface, on a donc moins de chance de tomber plusieurs fois sur la même espèce, et inversement avec les fonds ou il y a une dominance du phylum Proteobacteria ce qui explique l'indice de Simpson plus élevé. Mais l'indice de Simpson reste tout de même très élevé, ce qui n'est pas très significatif.

Le 11 mars 2015 on remarque une répartition différente. En effet, on observe une répartition similaire pour toutes les phylas exceptées pour les Cyanobacteria qui sont beaucoup moins présentes en surface. De plus on observe qu'en mars 2015, il y avait une répartition en fonction de la profondeur similaire pour les Cyanobacteria. 

Les Cyanobacteria sont des bactéries phototrophes. Il paraît donc normal de les trouver nettement plus abondantes en surface, là où la lumière est la plus présente. Cependant comment peut-on expliquer la différence entre deux saisons (été et hiver) ?

En effet on observe une plus forte abondance des cyanobactéries en été qu'en hiver. Cela pourrait s'expliquer par le temps d'ensoleillement de ces mois respectifs, étant nettement supérieur en septembre qu'en mars. De plus, la température de l'eau pourrait être un facteur limitant pour les cyanobactéries. En effet elle est relativement plus élevée en septembre qu'en mars.

Pour les Proteobacteria on observe une dominance qu'importe les saisons et la profondeur. C'est un phylum ou on retrouve de très nombreuses bactéries, possédant de nombreuses caractéristiques (bactérie pourpre, sulfureuse, dotée de nombreux pigments etc..). Ce sont donc des bactéries qui peuvent de par leur nombre et leurs caractéristiques colonisées de nombreux environnements, ce qui explique leur abondance.

Quant aux Marinimicrobia,  on observe une répartition en été qui augmente avec la profondeur. Or les Marinimicrobia sont un groupe de bactéries se développent dans des environnements faiblement oxygénés. Or l'O2 diminue avec la profondeur, ce qui est en accord avec les résultats. L'oxygène est donc un facteur très important pour le développement des bactéries. Cependant en hiver, on observe autant de Marinimicrobia à la surface qu'en profondeur, ce qui est assez surprenant.

Les conditions plus favorables en été (température, lumière etc) permettent une augmentation de la diversité, contrairement à l'hiver. 



```{r}
top20 <- names(sort(taxa_sums(ps), decreasing=TRUE))[1:20]
ps.top20 <- transform_sample_counts(ps, function(OTU) OTU/sum(OTU))
ps.top20 <- prune_taxa(top20, ps.top20)
plot_bar(ps.top20, x="Profondeur", fill="Phylum") + facet_wrap(~Date, scales="free_x")
```


#Conclusion

À travers cette analyse, on a observé que la profondeur et les saisons, modifiaient de nombreux paramètres, qui influence la structure des communautés planctoniques de la rade de Brest. En surface, les conditions sont beaucoup plus favorables qu'en profondeur. En effet on retrouve à la surface de la lumière, de l'oxygène, des températures plus élevées etc., ce qui permet une plus grande richesse de la diversité. C'est pour cela aussi qu'en été il y a plus d'abondance, car ces conditions sont plus présentes qu'en hiver. C'est surement pour cela que l'on retrouve des communautés très proches en hiver en fonction de la profondeur, car ces organismes, étant planctonique, se laissent guider par le courant, or en hiver le courant et les tempêtes sont plus forts. Cependant, certains microorganismes possèdent de nombreuses spécificités, notamment métaboliques, ce qui leur permet d'être omniprésent sur tous les milieux, qu'importe les conditions (anoxique, faible température, pas de lumière etc) la profondeur, comme les protéobactéries.


